臺灣高等法院民事判決　　　　　　　　 95年度上易字第850號
上　訴　人　　甲○○
兼訴訟代理人　丙○○
被　上訴人　　乙○○
上列當事人間請求清償債務事件，上訴人對於中華民國95年4月2
8日臺灣臺北地方法院94年度訴字第5791號第一審判決提起上訴
，本院於96年1月9日言詞辯論終結，判決如下：
    主      文
上訴駁回。
第二審訴訟費用由上訴人負擔。
    事實及理由
一、本件上訴人主張：被上訴人為原審共同被告如川企業股份有
    限公司（以下簡稱如川公司）之法定代理人，其於91年10月
    間就其配偶陳崇基87年度贈與稅行政訴訟案件（下稱系爭贈
    與稅案件）委任上訴人甲○○辦理，並將經被上訴人用印之
    委任契約（下稱第一份契約）傳真給上訴人甲○○後，即於
    91年11月6日將委任報酬新台幣（下同）250,000元，扣除稅
    款25,000元加預付代墊款20,000元，共計245,000元，以陳
    鄭戀心名義匯至建興第一聯合會計師事務所（下稱建興會計
    師事務所）於華僑銀行復興分行帳號000-000-00000000號帳
    戶，上訴人甲○○並依第一份契約第8條約定委任上訴人陳
    淑卿處理系爭贈與稅案件。嗣因被上訴人為能將前開委任報
    酬作為如川公司之費用報帳，遂要求以上訴人丙○○與如川
    公司之名義再簽訂委任契約（以下簡稱第二份契約），被上
    訴人並於92年12月2日將第二份契約寄予上訴人丙○○，上
    訴人乃於91年12月4日開立客戶名稱為如川公司之245,000元
    收據交付被上訴人。惟第二份契約委任人雖載為如川公司，
    但客戶代號0356仍與被上訴人前曾委任代為處理訴外人陳中
    尼贈與稅案件時所列之客戶代號相同，足證系爭贈與稅案件
    之委任人應為被上訴人，而非如川公司，受任人應為上訴人
    ，該第二份契約之記載應係通謀虛偽意思表示而無效。且被
    上訴人早於第二份契約簽訂前即以陳鄭戀心之名義匯款報酬
    245,000元，益證第二份契約之簽訂並不影響第一份契約之
    效力。縱認第二份契約係有效存在，但因被上訴人為委任契
    約之實際委任人，且被上訴人亦在第二份契約上簽名，故亦
    應認第二份契約之委任人為被上訴人，或被上訴人與如川公
    司共同委任。又無論依第一份或第二份契約，就酬金部分均
    約定所有程序之費用為250,000元，不論系爭贈與稅案件之
    結果為何，均不必退還，另就復查、訴願、行政訴訟等每一
    程序結果較原處分或上一程序核減之稅額及（或）罰鍰金額
    加收6%，惟應扣除已給付之250,000元。而系爭贈與稅案件
    經高雄高等行政法院以92年度訴字第522號判決（以下簡稱
    行政法院判決）後核減稅額及罰鍰共計22,354,900元，是被
    上訴人即應再給付上訴人1,087,000元（22,354,900×6%-25
    0,000-預收代墊款餘額4,178=1,087,116，取至千元）。爰
    依委任契約之法律關係，請求被上訴人及如川公司應連帶給
    付上訴人甲○○1,087,000元本息，被上訴人及如川公司應
    連帶給付上訴人丙○○1,087,000元本息。原審判決如川公
    司應給付上訴人丙○○1,087,000元，及自94年12月22日起
    至清償日止按週年利率百分之五計算之利息。並駁回上訴人
    其餘之訴。上訴人就敗訴部分不服，提起本件上訴。如川公
    司就其敗訴部分，未據聲明不服而告確定。上訴聲明(一)原判
    決關於駁回後開第二項之訴部分廢棄。(二)上開廢棄部分，被
    上訴人應給付上訴人1,087,000元，及自起訴狀繕本送達翌
    日起至清償日止，按週年利率百分之五計算之利息。
二、被上訴人則以：被上訴人並未與上訴人甲○○簽訂第一份契
    約，且上訴人提出之第一份契約上已由上訴人陳淑卿載明「
    本份作廢」，故被上訴人從未曾支付上訴人甲○○任何費用
    ，足證第一份契約並未成立。又被上訴人係基於如川公司負
    責人之身分方於第二份契約上簽名，且依第二份契約之條文
    約定，均明白顯示委任人係如川公司，故被上訴人並非第二
    份契約之委任人。至於第二份契約以如川公司之名義與上訴
    人丙○○簽約，係因如川公司積欠陳崇基債務，如川公司即
    先替陳崇基支付此項報酬，如川公司嗣後亦有將此筆帳款收
    回，故如川公司僅是代收代付之性質。另系爭贈與稅案件至
    今所核減之稅額及罰鍰應為13,554,800元，而非上訴人所主
    張之22,354,900元。再者，陳崇基為如川公司之經理人，負
    責整體公司之管理、營運及外銷業務，若被限制出境，將嚴
    重影響國外之接單及公司之營運，故極欲儘速解決系爭贈與
    稅案件，而當時上訴人丙○○表明其曾為財政部訴願委員會
    委員，可透過其良好關係，將系爭贈與稅案件解決，故如川
    公司方同意以如此遠遠超過行情之酬金計算方式，惟上訴人
    嗣後並未與財政部訴願委員會溝通，亦無任何交際費之支出
    ，故應減少部分之酬金。況行政訴訟案件之會計師或律師之
    報酬一般均為每1審級4至60,000元，而上訴人一開始即收取
    250,000元，係包含所有程序，即訴願、行政訴訟第一審、
    第二審及發回更審等程序，但上訴人丙○○僅完成訴願及行
    政訴訟第一審程序，故合理之報酬應為100,000元，上訴人
    丙○○應將溢收之150,000元退還如川公司。此外，系爭贈
    與稅案件仍在最高行政法院上訴中，並未確定，是系爭贈與
    稅案件最後應納之稅額及罰鍰尚未確定等語，資為抗辯。答
    辯聲明：上訴駁回。
三、兩造不爭執之事實（見原審卷第151頁正、反面、本院卷第
    50頁）：
    高雄高等行政法院就系爭贈與稅案件以92年度訴字第522號
    判決訴願決定及原處分（復查決定含原核定處分）關於贈與
    應納稅額及罰鍰分別逾18,280,100元部分均撤銷，訴外人財
    政部台灣省南區國稅局（以下簡稱南區國稅局）迄今並未上
    訴。
四、上訴人主張被上訴人委任上訴人處理陳崇基系爭贈與稅案件
    ，雙方簽訂委任契約在案，嗣上訴人依約處理系爭贈與稅案
    件後，已經行政法院判決核減陳崇基稅額及罰鍰計22,354,9
    00元，依約被上訴應給付上訴人委任報酬1,087,000元等情
    ，業據提出第一、二份委任契約為證（見原審卷第6頁、第
    49 頁），惟為被上訴人所否認，則本件首應審酌者厥為被
    上訴人是否委任上訴人處理系爭行政訴訟案件？茲分述如下
    ：
  (一)按表意人與相對人通謀而為虛偽意思表示者，其意思表示無
    效，民法第87條前段定有明文。又所謂虛偽表示係指雙方當
    事人皆欠缺內心的效果意思，且表意人此項非真意的意思表
    示為對方所明知，並進一步相互故意為非真意的合意表示。
  (二)本件上訴人主張被上訴人於91年10月間委任上訴人甲○○辦
    理系爭贈與稅案件，並將經被上訴人用印之委任契約傳真給
    上訴人甲○○，故委任契約應存在被上訴人與甲○○間，固
    據提出第一份契約為證（見原審卷第49頁）。惟因被上訴人
    為如川公司之法定代理人，為使前揭報酬能由如川公司列為
    費用，故被上訴人要求再訂立以委任人為如川公司、受任人
    為上訴人丙○○名義之第二份契約，此經上訴人陳明在卷（
    見原審卷第44頁)，並有第二份契約在卷可證（見原審卷第6
    頁、第54頁），核第一份契約與第二份契約，其所載委任處
    理之事務均係陳崇基系爭贈與稅案件，且其契約所載委任日
    期均係93年11月，甚且陳淑卿復在第一份契約標題「委任契
    約」下方記載「本份作廢」文字，並在契約內文大打「Ｘ」
    字，有被上訴人提出該契約附卷可證（見原審卷第225頁）
    ，足證第二份契約顯係上訴人甲○○應被上訴人之要求合意
    更改委任報酬之給付人及受任人，構成債權人及債務人同時
    交替之更改，則第一份契約即因債之更改而消滅，第二份契
    約因債之更改而成立，第一份契約主體即報酬給付義務債務
    人更改為如川公司，原債務人即被上訴人之報酬給付義務消
    滅，原債權人甲○○之債權消滅，如川公司另對陳淑卿負擔
    委任報酬給付義務，並由陳淑卿負處理系爭贈與稅之義務至
    明。上訴人雖主張陳淑卿無代理甲○○廢止第一份契約之權
    限云云。然上訴人甲○○與陳淑卿同屬建興會計師事務所，
    此觀第一份契約、第二份契約受任人當事人欄記載至為明確
    ，且建興會計師事務所清單所列之客戶名稱亦為如川公司，
    有上訴人提出之清單在卷可憑（見原審卷第39頁），再依上
    訴人主張依第一份契約第8條約定：「其他約定事項：受任
    人得複委任他人處理，並得以陳崇基名義進行行政救濟」，
    即陳淑卿亦係基此受甲○○複委任處理事務，此經上訴人自
    陳在卷（見原審卷第105頁），故陳淑卿就系爭委任事務既
    有代理甲○○權限，則陳淑卿自有代理甲○○與被上訴人為
    廢止第一份契約之權限。上訴人主張陳淑卿無代理甲○○廢
    止第一份契約之權限，第一份契約仍然存在云云，要屬無據
    。
  (三)上訴人雖主張第二份契約係上訴人陳淑卿與被上訴人通謀虛
    偽意思表示所為無效，並據提出陳鄭戀心之匯款申請書、建
    興會計師事務所活期存款存摺為證（見原審卷第50頁至第52
    頁），然為被上訴人所否認。查，上訴人自陳因被上訴人為
    能將前開委任報酬作為如川公司之費用報帳，遂要求以上訴
    人丙○○與如川公司之名義再簽訂第二份契約，已如前述，
    且建興會計師事務所91年12月4日開立之請款清單記載之客
    戶名稱亦為如川公司，參酌嗣後委任事務之處理亦均由上訴
    人丙○○為之，有行政訴訟判決在卷可證（見原審卷第55頁
    ）。徵諸上訴人陳淑卿復在第一份契約序文「茲為陳崇基八
    十七年度贈與稅行政訴訟案，僅委任建興第一聯合會計師事
    務所甲○○會計師辦理之」，將其中「甲○○」部分劃線刪
    除，改為「丙○○」，並在第一份契約第6條記載「委任人
    乙○○」部分，劃線刪除「乙○○」，改為「如川公司」，
    而當事人欄則將委任人「乙○○」部分劃線刪除，以手寫方
    式改為「如川公司，負責人：乙○○」，受任人「建興會計
    師事務所甲○○會計師」部分，將「甲○○」劃線刪除，以
    手寫改為「丙○○」，有第二份契約草稿在卷可稽（見原審
    卷第121頁）。加之上訴人所屬之建興會計師事務所就系爭
    贈與稅案件所開立之清單、收據等，其客戶名稱亦記載為如
    川公司，並據以交付如川公司報稅，即如川公司果亦以之為
    勞務費報稅乙節，有收據、清單及南區國稅局高雄縣分局95
    年2月17日南區國稅高縣一字第0950010243號函附如川公司
    總分類帳、傳票、收據在卷足憑（見原審卷第79頁、第122
    頁至第124頁）。足證兩造與如川公司確已合意將系爭贈與
    稅案件之委任人由被上訴人更改為如川公司，雙方均有使第
    一份契約消滅，成立第二份契約之效果意思。上訴人主張陳
    淑卿與如川公司所為第二份契約，係通謀虛偽意思表示而無
    效云云，殊難採信。至如川公司將委任契約之報酬，以陳鄭
    戀心名義匯款予建興會計師報酬245,000元，乃如川公司如
    何清償委任報酬之問題。而被上訴人為擔任陳崇基系爭贈與
    稅行政訴訟之訴訟代理人，或被上訴人代理陳崇基向立法委
    員吳成典國會辦公室陳情，固有上訴人提出國內匯款申請書
    、活期存款存摺、行政訴訟判決、準備程序筆錄、解除委任
    陳報狀、會議紀錄在卷可參（見原審卷第50頁至第76頁、第
    82頁），惟其係被上訴人與陳崇基間委任債權債務關係，與
    被上訴人依何名義與上訴人訂約無涉，上訴人據以指稱第二
    份契約係通謀虛偽意思表示云云，無足可取。
  (四)上訴人雖另稱：第二份契約委任人雖載為如川公司，但客戶
    代號0356仍與被上訴人前曾委任上訴人陳淑卿代為處理其兄
    陳中尼贈與稅案件時所列之客戶代號相同，足證系爭贈與稅
    案件之委任人應為被上訴人，而非如川公司，固據提出收據
    、清單、郵件回執、委任契約、明細表為證（見原審卷第78
    頁至第81頁、第128頁至第131頁至第134頁）。惟上訴人所
    稱之客戶代號係上訴人內部為便於管理所為之代稱，尚難因
    為上訴人將乙○○與如川公司列為同一代號，遽認被上訴人
    為系爭贈與稅案件之委任人。又被上訴人雖係於91年11月6
    日以陳鄭戀心名義匯款委任報酬245,000元予建興會計師事
    務所，惟斯時兩造尚未合意更改契約當事人，故該報酬自是
    基於第一份契約之委任而來，但兩造嗣後既已合意變更契約
    當事人成立第二份契約，且上訴人復以變更後之委任人即如
    川公司開立收據，顯然上訴人及如川公司顯有將被上訴人依
    第一份契約給付甲○○之報酬245,000元，抵充如川公司為
    第二份契約給付報酬之意思，兩造之後即依據第二份契約之
    內容履行，尚難認第一份契約之效力仍然存在。至於被上訴
    人雖在第二份契約上簽名蓋章欄簽名，惟核閱第二份契約第
    6條記載：「委任人如川企業股份有限公司聲明…」，且當
    事人委任人欄亦記載為「如川企業股份有限公司負責人乙○
    ○」，簽名蓋章欄亦鈐有如川公司印文，故被上訴人僅是基
    於如川公司負責人之身分簽名其上至明，上訴人據此主張被
    上訴人為共同委任人，亦無足取。
五、綜上所述，第一份契約已更改為第二份契約，第一份契約之
    當事人上訴人甲○○與被上訴人間債權債務關係均已消滅，
    並更改為第二份契約，故系爭委任關係存在於上訴人丙○○
    與如川公司之間。上訴人主張第一份契約仍存在，第二份契
    約係通謀虛偽意思表示而無效云云，無足可取。從而，上訴
    人本於第一份委任契約請求被上訴人給付委任報酬1,087,00
    0元本息，為無理由，不應准許。原審為上訴人敗訴之判決
    ，及駁回其假執行之聲請，並無不合。上訴意旨指摘原判決
    不當，求予廢棄改判，為無理由，應予駁回。
六、本件事證已明，兩造其餘攻擊防禦方法及未經援用之證據，
    經本院審酌後，核與本件之結論，不生影響，爰不一一贅述
    ，附此敘明。
七、據上論結，本件上訴為無理由，依民事訴訟法第449條第1項
    、第78條、第85條第1項前段，判決如主文。
中    華    民    國    96    年    1     月    23    日
                    民事第十一庭
                        審判長法  官   鄭雅萍
                              法  官   薛中興
                              法  官   蘇芹英
正本係照原本作成。
不得上訴。
中　　華　　民　　國　　96　　年　　1 　　月　　23　　日
　　　　　　　　　　　　　　　書記官   林初枝
